---
title: "Power Law"
author: "Berrie, Michel, Galuppini, Laurent"
date: "2025-03-07"
output: pdf_document
---
#Résultats théoriques


On étudie le processus de Weibull (power law process dans la terminologie américaine). C'est un processus de Poisson d'intensité : $\lambda(s)=\frac{\beta}{\alpha}(\frac{s}{\alpha})^{\beta-1}$ où les paramètres $\alpha$ et $\beta$ sont inconnus.

Nous allons estimer les paramètres $\alpha$ et $\beta$ par leurs estimateurs de maximum vraisemblance (MLE), $\hat{\alpha}$ et $\hat{\beta}$.

 on note  $\hat {\theta}$=($\hat{\alpha}$,$\hat{\beta}$.)
 
 $\hat{\theta} \in \arg\max_{\theta \in \mathbb{R}^+}  L(N,\theta)$
 

D'après la proposition 4.14 du cours, la vraisemblance vaut :
$L((N_t)_{t \in[0,T]; \theta})$ = $\left( \prod_{i=1}^{N_t}\lambda(T_i) \right) \exp \left(-\int_0^T \lambda(x)dx \right)$

On remplace $\lambda$ par la fonction du Weibull.


écrire l integrale de la feuille d'ema 


Nous passons au log pour calculer la logvraisemblance :

$l((N_t)_{t \in[0,T]; \theta})=log(L((N_t)_{t \in[0,T]; \theta}))$ = $N_t((log(\beta)-\beta log(\alpha))+ (\beta-1) \sum_{i=1}^{N_t}log(T_i)-(\frac{t}{\alpha})^\beta$

Nous allons calculer le gradient de la logvraisemblance pour trouver les estimateurs qui maximisent la log vraisemblance
$\nabla$
gradient, hessienne locale pour verifier la concavité
##Goodness of fit test
si il reste du temps


#Résultats numériques 

Second, the students are asked to perform numerical simulations in order to validate, from a practical point of view, the confidence intervals presented in [Cocozza-Thivent, 1997], 


Simulation of a homogeneous Poisson process with intensity `lambda` on the window [0,`Tmax`].
```{r simulPPh1,eval=FALSE}
simulPPh1 <- function(lambda,Tmax)
{ n=rpois(1,lambda*Tmax)
  u=runif(n,0,Tmax)
  p=sort(u)
  return(p)
}
```

Simulation d'un processus de poisson inhomogène :
```{r}
simulPPi = function(lambda_fct,Tmax,M)
{n=cumsum(lambda_fct(0:Tmax))
  t= simulPPh1(M,Tmax)
  y=runif(t,0,M)
  t[y<=lambda_fct(t)]
  return(t)
}
```

Let us define a plot function for a counting process `PP`. 
```{r plot.PP}
plot.PP<- function(PP)
{
  # plot the counting process (with jumps of size 1 (starting at point (0,0))):
  plot(c(0,PP),0:length(PP),type="s",xlab="time t",ylab="number of events by time t")
  # add the arrival times on the horizontal axis: 
  points(PP,0*PP,type="p",pch=16)
  # link arrival times with the counts:
  lines(PP,0:(length(PP)-1),type="h",lty=2)
}
```

```{r lambda1,eval=FALSE}
Tmax=1000
alpha = 1
beta= 1
lambda_fct <- function(x){return(alpha/beta*(x/alpha)^(beta-1))}
M1=10
PPi1 = simulPPi(lambda_fct,Tmax,M1)
par(mfrow=c(1,2))
curve(lambda_fct,from=0,to=Tmax,n=1000)
plot.PP(PPi1)
```

##estimateurs de alpha et beta
 MLE
 
```{r}
estimalpha=T*exp(-1/beta*ln(simulPPi()))
  
```
 






